臺灣高等法院花蓮分院刑事判決　　　　　　九十二年度上更(二)字第五四號
　　上　 訴　 人　臺灣臺東地方法院檢察署檢察官
　　上訴人即被告　丙○○
　　共　　　　同
　　選 任 辯護人　甲○○律師
右列上訴人等因被告違反山坡地保育利用條例等案件，不服臺灣臺東地方法院八十八
年度訴字第七十六號中華民國八十八年五月十九日第一審判決( 起訴案號：臺灣臺東
地方法院檢察署八十七年度偵字第二九六四、三０九九、三一八一號、八十八年度偵
字第九九、一三七、三九四號、八十八年度偵緝字第四號 )，提起上訴，經判決後，
由最高法院第二次發回更審，本院判決如左：
    主  文
原判決關於丙○○、丁○○部分撤銷。
丙○○共同連續在公有山坡地內擅自墾殖及設置工作物，累犯，處有期徒刑貳年。附
表「墾殖及工作物」欄所列之物均沒收之。
丁○○共同連續在公有山坡地內擅自墾殖及設置工作物，處有期徒刑壹年陸月，附表
「墾殖及工作物」欄所列之物均沒收之。
    事  實
丙○○曾於民國（下同）七十九年間因違反森林法等案件，經最高法院判處有期徒刑
一年六月確定，於八十三年五月二十三日執行完畢，詎不知悛悔，因知乙○自七十一
年間起，陸續向臺東縣政府承租臺東縣金峰鄉○○段第七九、八四、八五、九六、九
七、九八、九九號等多筆公有山坡地耕作，竟與其弟丁○○共同向乙○洽商讓渡上開
土地，謀圖共同在公有山坡地內擅自墾殖、及設置工作物，嗣於八十四年十一月三日
，由丙○○、丁○○共同與乙○簽立土地讓渡書，將乙○承租保管之上開公有山坡地
中之臺東縣金峰鄉○○段第八四、八五、九六號三筆，面積近十四公頃之公有山坡地
以每公頃新臺幣（下同）一百七十萬元之價格，讓渡予丙○○、丁○○，丙○○、丁
○○兄弟受讓前開三筆公有山坡地後，即基於犯意之聯絡，並基於概括之犯意，先後
於八十四年五月、十月、八十五年二月、三月間在該等三筆及同段九十七號等公有山
坡地擅自墾殖並設置工作物即蓋建如附表所列之木造房屋、涼亭、種植花木等，再於
八十五年二、三月間，先後分別以七百萬元、三百五十萬元及一百七十五萬元、一百
餘萬元之價格出售予之張文淇、李隆榮、林榮洲、方世傑使用。
案經臺灣臺東地方法院檢察署檢察官自動檢舉偵查起訴。
    理  由
一、訊之上訴人即被告丁○○否認有前揭犯罪事實，辯稱：「我跟承租人買土地權利
    ，並不知道蓋房子有違法，因為這些都是原承租人乙○同意，也都是他指界的」
    等語。上訴人即被告丙○○則經合法傳喚未據到庭，惟查右揭事實業據被告丙○
    ○、丁○○迭於原審偵審中及本院前審審理中供承不諱，互核一致，且與同案被
    告乙○、張文淇、李隆榮、林榮洲及方世傑等所述相符，並有土地登記簿謄本三
    份、台東縣公有耕地租賃契約、土地讓渡書各乙份、協議書三份及承諾書三份在
    卷可憑，復有土地複丈成果圖一份及現場相片九十六幀、偵審中之履勘筆錄各乙
    份等附卷可資佐證。被告丙○○、丁○○於受讓上開乙○承租之國有山坡地後，
    竟共同開發整地，蓋建木屋，種植花木等物分別高價出售他人牟取暴利，其等在
    公有山坡地擅自墾殖（及設置工作物）之事證已甚明確。又被告等擅自墾殖之現
    場，經本審依最高法院發回意旨所示，再度前往勘驗測量結果，被告等墾殖及設
    置工作物之土地，有金山段八四、八五、九六、九七等地號（詳細佔用情形如附
    表所示），有本院勘驗筆錄、現場照片十張在卷可稽，亦有台東縣太麻里地政事
    務所九十二年十月二十四日太地所測量字第０九二０００四一四八號函檢送之土
    地複丈成果圖一件在卷（本院本審卷證物袋）可憑，而各該土地均係經行政院核
    定公告為山坡地保育利用條例所定之山坡地，除有第九十六號、第九十七號土地
    之土地登記謄本在卷可稽（見八十七年度他字第二八號(二)卷）外，並有本院職務
    上所知悉之台灣省政府六十九年二月六日六九府農山字第一二０一六六號公告（
    台東縣金峰鄉全鄉均屬山坡地保育區）影本在卷可憑。被告等前開所辯，自係諉
    卸刑責之詞，不足採信。事證明確，被告等犯行均足以認定。
二、核被告丙○○、丁○○所為，係犯修正前山坡地保育利用條例第三十四條第一項
    在公有山坡地內擅自墾殖及設置工作物罪。被告行為後，山坡地保育利用條例業
    於八十七年一月七日經總統令修正第三十四條所規定之科刑，並於同年月九日施
    行，比較修正後第一項之刑度六月以上五年以下有期徒刑，得併科新臺幣六十萬
    元以下罰金之刑度較修正前第三十四條所定之刑六月以上五年以下有期徒刑，得
    併科三萬元（銀元）以下之罰金為重，依刑法第二條第一項但書之規定，應適用
    修正前之舊法規定為有利於被告。又檢察官起訴書雖僅指明被告等擅自墾殖及設
    置工作物之土地僅有第八十四、八十五、九十六等三筆土地，但經本院會同地政
    人員再度勘驗測量結果，被告等墾殖及設置工作物之土地尚有同段第九十七地號
    （該地係乙○租用地，被告等向其購買承租，係由其指界，據被告等供明在卷，
    此部分自無竊佔之問題），已如前述，此部分係同一事實，自為起訴效力所及，
    本院自應一併審判。被告等於前開犯行具有犯意聯絡及行為分擔，為共同正犯。
    被告等先後於八十四年五月、十月間、八十五年二月、三月間多次之擅自墾殖及
    設置工作物之犯行，係基於概括之犯意為之，應按連續犯論以一罪，並依法加重
    其刑，被告丙○○於七十九年間因違反森林法等案件，經最高法院判處有期徒刑
    一年六月確定，於八十三年五月二十三日執行完畢，有本院被告全國前科紀錄表
    可按，其於五年內再犯有期徒刑以上之本罪，為累犯，應依法遞加重其刑。原審
    據以論科，固非無見。惟按山坡地保育利用條例第三十四條第一項係刑法第三百
    二十條第二項之特別規定，其犯罪性質當然含有竊佔性質，刑法第三百二十條第
    二項之竊佔罪既以行為人具有不法利益之意圖為構成要件，則山坡地保育利用條
    例第三十四條第一項之擅自墾植罪，當亦具有不法利益之意圖為其構成要件，乃
    當然之解釋。最高法院八十七年台上字第七ｏ九號、八十四年台上字第三六七四
    號判例及七十年台上字第四九一號判例及司法院八十年廳刑一字第五六二號函復
    台灣高等法院所載法律意見、法務部法 (八一 )檢二字第七二八號函所載研究意
    見可資參照。原審未察，認被告兄弟二人上開所為另犯刑法第三百二十條第二項
    竊佔罪，並認上開二罪具有方法與結果之牽連關係應從一重在公有山坡地內擅自
    墾植罪處斷，經核容有未洽，又原審未及併同被告等擅自墾殖及設置工作物之第
    九十七號土地部分一併審理亦有可議。檢察官上訴意旨指被告等尚有觸犯刑法第
    三百二十條第二項之竊佔罪，被告等上訴意旨否認犯罪，指摘原判決關於其等部
    分不當，雖均無可取。唯原判決既有可議，自應將原判決關於被告等部分撤銷改
    判。爰審酌被告丙○○、丁○○受讓公有山坡地，擅自墾殖及設置工作物後高價
    出售，牟取暴利，且嚴重破壞國土保育，情節非輕、犯罪後態度、犯罪動機、所
    生損害等情狀，各量處主文所示之刑，又上開如附表「墾植物及工作物」欄所列
    之物，應依修正前山坡地保育利用條例第三十四條第三項規定為宣告沒收之諭知
    。
三、公訴意旨另以被告等向乙○購買其侵占之前揭公有山坡地，加以墾殖及設置工作
    物，另犯故買贓物及竊佔等罪一節，關於被告等不構成竊佔罪，已詳如前述。又
    按刑法上之侵占罪，以意圖為自己或第三人不法之所有，而擅自處分自己持有之
    他人所有物，即變更持有之意為不法所有之意，為其構成要件。所謂他人之物，
    乃指有形之動產、不動產而言，不包括無形之權利，故單純之權利不得為侵占罪
    之客體。又故買贓物罪，則以行為人明知為贓物而有償取得贓物之所有權始足成
    立；至不動產物權依法律行為而取得者，非經登記不生效力，復為民法第七百五
    十八條所明定。按乙○向台東縣政府承租台東縣金峰鄉○○段第八四、八五、九
    六號之土地屬國有，其管理機關為財政部國有財產局及台東縣政府，乙○未經國
    有財產局或台東縣政府之同意不可能將之侵占，自行移轉登記為自己或上訴人所
    有，被告等似無可能成立刑法之故買贓物罪；而乙○所享有之承租權，未經台東
    縣政府同意，亦不可能擅自轉租予被告等，其承租權尤不得為刑法侵占罪之客體
    。被告等自無犯刑法第三百四十九條第二項之故買贓物罪（參見最高法院九十二
    年度台上字第三四五０號判決發回意旨），其他又查無積極證據足以證明被告等
    有此部分之犯罪，被告等此部分之犯罪即屬不能證明，因檢察官係以此部分與前
    開論罪部分有方法結果之牽連關係起訴，為裁判上一罪，爰不另為諭知無罪之判
    決。
四、被告丙○○經合法傳喚，無正當理由而不到庭，爰不待其陳述，逕行判決。
據上論斷，應依刑事訴訟法第三百六十九條第一項前段、第三百六十四條、第三百七
十一條、第二百九十九條第一項前段，八十七年一月七日修正前山坡地保育利用條例
第三十四條第一項、第三項、刑法第二條第一項但書、第十一條前段、第二十八條、
第五十六條、第四十七條判決如主文。
本案經檢察官崔紀鎮到庭執行職務。
中      華      民      國      九十三    年     二     月    二十六    日
                                    審判長法官  謝  志  揚
                                          法官  陳  淑  媛
              法官  莊  謙  崇
右正本證明與原本無異。
如不服本判決，應於送達後十日內，向本院提出上訴狀。其未敘述理由者，並應於提
出上訴狀後十日內向本院補提理由狀(須附繕本)。
                                        書記官  林  明  智
中      華      民      國      九十三    年     二     月    二十七    日
